【裁判字號】    98,台上,1039
【裁判日期】    980611
【裁判案由】    請求返還信託物等
【裁判全文】
最高法院民事判決            九十八年度台上字第一○三九號
上  訴  人  甲○○
            丙○○
            丁○○
            乙○○
            戊○○
共      同
訴訟代理人  許哲嘉律師
參  加  人  己○○
            庚○○
            壬○○
被 上訴 人  辛○○
訴訟代理人  蘇顯騰律師
上列當事人間請求返還信託物等事件，上訴人對於中華民國九十
八年二月十七日台灣高等法院台南分院第二審判決（九十七年度
重上字第八二號），提起上訴，本院判決如下：
    主  文
原判決關於駁回上訴人就被上訴人請求上訴人辦理繼承登記及所
有權應有部分六分之五移轉登記部分之上訴暨該訴訟費用部分廢
棄，發回台灣高等法院台南分院。
其他上訴駁回。
第三審訴訟費用，關於駁回其他上訴部分，由上訴人負擔。
    理  由
本件被上訴人主張：伊擔任合夥事務執行人，與訴外人黃金村於
民國六十三年間依序以六分之五、六分之一之出資比例共同出資
購買坐落雲林縣斗南鎮○○段六九四地號、六九五地號、一○二
二地號等三筆土地（下稱系爭土地）。因系爭土地均係農地，依
當時土地登記法令限制，土地所有權人須具備自耕農身分且不得
登記為共有。乃約定以信託關係，借用黃金村名義辦理系爭土地
之所有權移轉登記。又因雙方屬至親（黃金村為伊配偶之兄長）
，購買當時未立有書契證明，僅由伊持有系爭土地之所有權狀正
本。嗣伊與黃金村為證明彼此權利義務關係，遂於九十年七月一
日由代書方邦良代撰合約書（下稱系爭合約書）載明：(1)甲乙雙
方（被上訴人稱甲方、黃金村稱乙方）於六十三年十一月間合買
系爭土地（面積如同謄本所載）。甲方出資新台幣（下同）五十
萬元正，乙方出資十萬元正。(2)系爭土地出售應經雙方同意，如
任一方決意出售於他人時，由共有一方優先購買。(3)政府繳納規
稅時，由雙方比例分擔，出售時款項之分配亦同。(4)恐口說無憑
，雙方各留一份等語，以資證明。嗣黃金村於九十六年二月十一
日死亡，其一切權利義務由上訴人共同繼承，伊一再請求上訴人
移轉登記未果。乃向台灣雲林地方法院（下稱雲林地院）聲請以
九十六年度裁全字第一四二六號民事裁定，對於上訴人假處分執
行查封完畢，禁止上訴人對於系爭三筆土地，權利範圍均為六分
之五，不得為讓與、設定抵押、出租及其他一切處分行為。惟上
訴人仍於九十六年九月七日以分割繼承為登記原因，將系爭土地
登記為上訴人甲○○所有，此項遺產分割行為，已涉及假處分查
封物之讓與及處分行為，對於查封之債權人自不生效力，伊得訴
請上訴人甲○○將系爭土地之分割繼承登記，均予以塗銷。又黃
金村死亡後，已確定發生退夥之效力，該合夥僅剩伊一人，已不
符合夥之性質，應認合夥之目的事業已不能完成，而發生合夥法
定解散之效力，應辦理清算以結束合夥關係。上訴人既為系爭土
地信託關係之受託人即黃金村之法定繼承人，伊以合夥清算人之
地位，亦得以信託人之身分，隨時對上訴人為終止信託關係，並
請求返還上開信託物予合夥或返還予伊。爰以訴狀繕本送達上訴
人之時，為意思表示生效之時。而該合夥之合夥財產僅有系爭土
地，故清算結果，合夥之剩餘財產即由伊與黃金村之法定繼承人
按合夥出資比例分配，由伊分得系爭土地其中應有部分六分之五
，上訴人分得其中應有部分六分之一，因而伊得請求上訴人逕將
系爭三筆土地於辦理繼承登記後，將各筆土地之其中六分之五應
有部分辦理所有權移轉登記與伊，以了結現務等情。爰依合夥及
信託關係，求為：(一)命上訴人甲○○應將系爭土地各於九十六年
九月七日以分割繼承為登記原因、所有權人為甲○○、權利範圍
：全部所為之登記，均予以塗銷；(二)上訴人應將其公同共有系爭
土地於辦理繼承登記之後，將該三筆土地之每一筆其中應有部分
六分之五，均辦理所有權移轉登記為伊所有之判決（被上訴人另
請求確認合夥及信託登記關係存在部分，經原審判決被上訴人敗
訴後，未據其聲明不服）。
上訴人及參加人則以：系爭土地係被上訴人及參加人已故父親蔡
謀江所購買，黃金村並未出資，黃金村僅單純受蔡謀江委託擔任
系爭三筆土地之登記名義人。伊固願將系爭三筆土地返還，惟應
返還給已故蔡謀江之所有繼承人，非僅返還給被上訴人等語，資
為抗辯。
原審維持第一審所為被上訴人勝訴之判決，駁回上訴人之上訴，
無非以：系爭土地原登記為黃金村所有，上訴人為黃金村之全體
繼承人，而系爭土地於九十六年九月七日分割繼承，現登記為上
訴人甲○○所有。然系爭土地所有權狀現由被上訴人保管之事實
，為兩造所不爭執，並有土地登記簿謄本及所有權狀附卷可稽，
堪信為真實。查本件被上訴人於九十六年八月八日向雲林地院聲
請假處分，查封上訴人共同繼承之財產，即禁止上訴人對於系爭
三筆土地，權利範圍均為六分之五，不得為讓與、設定抵押、出
租及其他一切處分行為，有被上訴人提出之雲林地院九十六年度
裁全字第一四二六號裁定、強制執行聲請書狀、提存書及土地登
記謄本等資料附卷為憑。惟上訴人於查封後仍就因繼承而公同共
有之系爭土地訂立遺產分割契約書，自行協議分割系爭土地，並
於九十六年九月七日移轉登記與上訴人甲○○單獨取得，此項遺
產協議分割行為，已涉及假處分查封物之讓與及處分行為，依強
制執行法第一百十三條、第五十一條第二項規定對於假處分執行
債權人即被上訴人自不生效力，而得訴請回復實施查封時之登記
狀態。又系爭三筆土地為上訴人因繼承而公同共有，尚無從區分
應有部分之分額，則被上訴人聲請查封禁止處分之範圍雖僅為系
爭土地應有部分均各六分之五，上訴人甲○○仍應將系爭土地權
利範圍全部之分割繼承登記，均予以塗銷。次查依卷附系爭合約
書及證人即承辦代書方邦良之證述，參之系爭土地所有權狀均由
被上訴人保管中，並曾由黃金村供作向三信商銀貸款一百二十萬
元之擔保，設定本金最高限額抵押權一百五十六萬元，並有第一
審依職權調閱系爭土地抵押權設定申請書等資料、土地抵押權設
定契約暨他項權利證明書及授信約定書附卷足佐，足認被上訴人
主張系爭土地係由其與黃金村合資購買，並借名登記於黃金村名
下之情，應屬可信。惟被上訴人雖與黃金村共同出資購買系爭土
地，然雙方既未有互約經營共同事業之客觀事實，被上訴人主張
其與黃金村間已成立民法之合夥，應有誤解。再就被上訴人與黃
金村於信託法實施前即共同出資購買系爭土地，並將被上訴人之
應有部分以黃金村名義登記，然土地所有權狀始終為被上訴人所
持有，黃金村亦未負責管理處分土地等情，既未違反當時法律之
強制規定，屬消極之信託契約，仍認為有效，而認其等間成立之
契約關係應屬借名契約，可類推適用民法上有關委任契約之相關
規定。兩造間就系爭三筆土地應有部分所存在者，並非民法上合
夥及信託契約關係。又系爭土地成立借名契約時，並未約定返還
期限，上訴人為黃金村之法定繼承人，應繼承上開借名契約關係
，被上訴人自得隨時對上訴人終止該借名契約，則被上訴人以起
訴狀繕本送達上訴人時為終止契約之意思表示，可認系爭借名契
約業已終止。再者系爭土地之地目雖為田，然現行法令既未限制
農地不得移轉為共有，則被上訴人請求上訴人辦理繼承登記後，
將系爭土地應有部分均各六分之五辦理所有權移轉登記予被上訴
人，於法並無不合。從而被上訴人依強制執行法第一百十三條、
第五十一條第二項規定請求上訴人甲○○應將系爭土地於九十六
年九月七日以分割繼承為登記原因、所有權人：甲○○、權利範
圍：全部，所為之登記，均予以塗銷；依借名契約及類推適用民
法第二百二十五條第二項之規定，合法終止契約後，請求上訴人
應於辦理繼承登記後，將系爭三筆土地之每一筆其中應有部分六
分之五辦理所有權移轉登記與被上訴人所有，均為有理由，應予
准許等詞，為其判斷之基礎。
一、廢棄發回（即被上訴人請求上訴人就系爭土地於辦理繼承登
記後，將系爭三筆土地之每一筆其中應有部分六分之五辦理所有
權移轉登記與被上訴人所有）部分：
按本於合夥及信託契約關係請求為土地所有權移轉登記，與本於
借名契約類推適用民法上有關委任契約之相關規定而請求為土地
所有權移轉登記，在實體法上為兩種不同之請求權，在訴訟法上
為兩種不同之訴訟標的。本件被上訴人自起訴迄原審言詞辯論終
結時止均係基於合夥及信託契約關係，請求上訴人應將其公同共
有系爭土地於辦理繼承登記之後，將該三筆土地之每一筆其中應
有部分六分之五，均辦理所有權移轉登記為伊所有。原審竟改依
借名契約及類推適用民法第二百二十五條第二項之規定而為裁判
，係就當事人未聲明之事項為判決，顯屬訴外裁判，自有適用法
規不當之違法。上訴意旨，指摘關此部分之原判決不當，求予廢
棄，非無理由。
二、關於駁回上訴（即被上訴人請求上訴人甲○○應將系爭土地
各於九十六年九月七日以分割繼承為登記原因之所有權登記予以
塗銷）部分：
原審以上揭理由，認被上訴人請求上訴人甲○○塗銷因分割繼承
之所有權登記為有理由，經核並無違背法令情事。上訴意旨，空
言指摘此部分原判決不當，求予廢棄，為無理由。
據上論結，本件上訴一部為有理由、一部為無理由。依民事訴訟
法第四百七十七條第一項、第四百七十八條第二項、第四百八十
一條、第四百四十九條第一項、第七十八條，判決如主文。
中    華    民    國  九十八  年    六    月   十一   日
                      最高法院民事第七庭
                          審判長法官  劉  福  聲
                                法官  鄭  玉  山
                                法官  黃  義  豐
                                法官  袁  靜  文
                                法官  林  大  洋
      本件正本證明與原本無異
                                      書  記  官
中    華    民    國  九十八  年    六    月  二十三  日
                                                      v


司法院資訊處製作；財團法人民間司法改革基金會備份。
